臺灣高等法院刑事判決　　　　 　　　 96年度上訴字第1422號
上　訴　人　臺灣臺北地方法院檢察署檢察官
被　　　告　甲○○
上列上訴人因被告違反臺灣地區與大陸地區人民關係條例等案件
，不服臺灣台北地方法院95年度訴字第547號，中華民國96年1月
25日第一審判決（起訴案號：臺灣台北地方院檢察署94年度偵字
第24212號），提起上訴，本院判決如下：
    主  文
上訴駁回。
    理  由
一、公訴意旨略以：被告狄成華（由原法院另案審理）與大陸地
    區真實姓名、年籍不詳之「劉禮森」男子，為遂行使大陸地
    區人民來臺工作目的，擬透過與臺灣地區人民辦理假結婚之
    方式，使大陸地區人民得以探親名義進入臺灣地區。謀議既
    定後，先由狄成華在臺灣地區刊登報紙，內容為「短期工作
    可以賺新臺幣（下同）四萬到八萬或十萬不等」之訊息，招
    攬臺灣地區人民前往大陸地區與該地區人民辦理假結婚，再
    由狄成華以4萬至12萬元之代價，提供往返大陸地區之機票
    及住宿費用，安排不具結婚真意之被告甲○○前往大陸地區
    ，由甲○○與林統仁於93年1月14日前往福建省福州市公證
    處辦理結婚登記而取得福州市公證處核發之「結婚證明書」
    後，甲○○隨即返台，但甲○○未將上開「結婚證明書」送
    海基會辦理認證，亦未向戶政事務所辦理與林統仁之結婚登
    記。因認被告甲○○涉犯刑法第216條、第214條之行使使公
    務員登載不實文書罪、臺灣地區與大陸地區人民關係條例第
    79條第1項之使大陸地區人民非法進入臺灣地區罪嫌。
二、按犯罪事實應依證據認定之，無證據不得認定犯罪事實；又
    不能證明被告犯罪者，應諭知無罪之判決，刑事訴訟法第15
    4條第2項、第301條第1項分別定有明文。再按，刑事訴訟法
    上所謂認定犯罪事實之證據，係指足以認定被告確有犯罪行
    為之積極證據而言，如未能發現相當證據或證據不足以證明
    ，自不能以推測或擬制之方法，以為裁判基礎。而刑事訴訟
    上證明之資料，無論其為直接或間接證據，均須達到通常一
    般之人均不致有所懷疑，而得確信其為真實之程度，始得據
    為有罪之認定，若關於被告是否犯罪之證明未能達此程度，
    而有合理懷疑之存在，致使無從形成有罪之確信，根據「罪
    證有疑，利於被告」之證據法則，即不得遽為不利被告之認
    定 (最高法院29年上字第3105號、76年台上字第4986號判例
    意旨參照)。又刑法第25條所謂已著手於犯罪行為之實行，
    係指對於構成犯罪要件之行為，已開始實行者而言，若於著
    手此項要件行為以前之準備行動，係屬預備行為，除法文有
    處罰預備犯之明文，應依法處罰外，不能遽以未遂犯罪論擬
    (最高法院著有30年上字第684號判例意旨參照)。
三、本件公訴意旨認定被告甲○○涉有前述罪嫌，係以被告甲○
    ○之警詢供述、財團法人海峽交流基金會95年2月17日海（
    法）字第0950006290號函附被告甲○○與林統仁之「結婚證
    明書」等文件，為其主要論據。訊據被告甲○○雖承認有於
    前述時、地在大陸辦理公證結婚，惟堅決否認有何行使使公
    務員登載不實文書或使大陸地區人民非法來臺之犯行，並辯
    稱：看到報紙刊登未婚男女到大陸結婚的廣告，就想去大陸
    看看，打電話過去的承辦人林小姐說可以先幫我出機票錢，
    並說幫我找一個對象林統仁，到大陸辦結婚後回來，林小姐
    和林統仁叫我辦手續申請林統仁來臺，但我有去算命說林統
    仁已有女友，且我認為是假結婚，所以就沒有去辦等語。經
    查：被告甲○○固有至大陸地區與該區人民林統仁辦理公證
    結婚，但並未至臺灣地區戶政機關聲請登記，亦未向境管局
    聲請林統仁來臺，林統仁亦無入境紀錄等情，有林統仁入出
    境查詢資料、甲○○之戶籍謄本各一份存卷可參（偵查卷第
    145、249頁）。則被告甲○○在大陸地區與林統仁辦理公證
    結婚，姑不論究係真結婚或假結婚，然被告甲○○既未持其
    與林統仁之「結婚證明書」與相關認證資料，向戶政事務所
    申請辦理結婚登記，促使該管公務員為登記核發之舉動，則
    被告甲○○顯然尚未著手實行使公務員登載不實之犯罪構成
    要件行為；又被告甲○○既未辦理上述結婚登記，當無可能
    持戶籍資料至境管局填具保證書申請林統仁來臺，則被告甲
    ○○更無著手實施行使使公務員登載不實文書或使大陸地區
    人民非法來臺之行為。至被告甲○○前往大陸地區與林統仁
    辦理公證結婚之行為，縱使為假結婚，至多僅可認為係準備
    回台聲請結婚登記之預備行為而已，尚難認已著手於刑法第
    第216條、第214條之行使使公務員登載不實文書犯行。又被
    告甲○○縱至大陸與林統仁辦理假結婚，但其回台後即認此
    舉不妥而未辦理戶籍登記，更未聲請林統仁入境，故其並未
    著手實行檢察官起訴所指臺灣地區與大陸地區人民關係條例
    第79條第1項規定所稱之使大陸地區人民非法進入臺灣地區
    之犯罪構成要件行為，而各該法條又無處罰預備犯之規定，
    自不能逕認被告甲○○業已犯罪。此外，又復查無其他積極
    證據，足以證明被告有為前開檢察官所指之犯行，既不能證
    明被告之犯罪，原審為被告無罪之諭知，核無不合。檢察官
    上訴意旨略以：被告甲○○與同集團之狄成華、張平府等人
    共同謀議使大陸地區人民非法進入台灣地區，並實行其整體
    犯罪計畫中與大陸地區人民辦理假結婚之部分，足見其與狄
    成華等人間確有犯意聯絡及行為分擔。又被告甲○○等人之
    整體犯罪計畫中，使大陸地區人民前來台灣，係以至大陸地
    區與大陸人民假結婚為始，若無與大陸地區人民假結婚之事
    實，後續之申辦戶籍登記，申請大陸地區人民來台探親而進
    入台灣地區等行為及結果均不可能實現，是前往大陸地區與
    該區人民結婚，實屬其整體犯罪計畫中不可或缺之一環，不
    論自主觀或客觀之角度而言，均屬其整體犯行之一部，自屬
    已著手行使大陸地區人民來臺之犯罪行為云云。惟查，被告
    甲○○固有與大陸地區人民林統仁於福建省福州市公證處辦
    理結婚登記，惟被告事後發覺係假結婚，而未至臺灣之戶政
    機關辦理戶籍登記，亦未聲請林統仁入境，而無著手實行行
    使使公務員登載不實文書及使大陸地區人民非法來臺之行為
    ，已如前述。又被告甲○○係因看到報紙刊登未婚男女可至
    大陸結婚，始與林小姐接洽，進而前往大陸，被告甲○○應
    係狄成華犯罪集團所召募前往大陸辦理假結婚之對象，其與
    本案之張平府、黃怡華、周慧玲、陳茂祥應同屬被召募之對
    象，被告亦否認認識張平府、狄成華等人，尚難認定被告即
    為狄成華犯罪集團之同夥份子而對於集團其他共犯之犯行應
    負共犯責任，是本案對被告而言，應以個案視之，就其個別
    行為是否成立犯罪而加以認定。是檢察官執上理由提起上訴
    ，尚乏證據足資證明，核無理由，應予駁回。
據上論斷，應依刑事訴訟法第368條，判決如主文。
本案經檢察官游明仁到庭執行職務。
中　　華　　民　　國　　96　　年　　6 　　月　　20　　日
                  刑事第十五庭審判長法  官  吳昭瑩
                                    法  官  李釱任
                                    法  官  蘇隆惠
以上正本證明與原本無異。
檢察官如不服本判決，應於收受送達後十日內向本院提出上訴書
狀，其未敘述上訴之理由者並得於提起上訴後十日內向本院補提
理由書（均須按他造當事人之人數附繕本）。
                                    書記官  吳玉華
中　　華　　民　　國　　96　　年　　6 　　月　　21　　日
